【裁判字號】    96,簡上,26
【裁判日期】    970130
【裁判案由】    確認所有權移轉關係不存在
【裁判全文】
臺灣雲林地方法院民事判決              96年度簡上字第26號
上  訴  人  第一商業銀行股份有限公司
法定代理人  丙○○
訴訟代理人  張雯峰  律師
            奚淑芳  律師
被  上訴人  甲○○
            乙○○
共      同
訴訟代理人  葉天祐  律師
上列當事人間請求確認所有權移轉關係不存在事件，上訴人對於
中華民國96年3 月7 日本院北港簡易庭95年度港簡字第10號第一
審判決，提起上訴，本院於97年1 月16日言詞辯論終結，判決如
下：
    主      文
原判決廢棄。
確認被上訴人間於民國九十四年九月二日就坐落雲林縣口湖鄉○
○段八八六地號，地目建，面積四四八平方公尺，應有部分四分
之一土地所為之買賣關係及同年、月十五日所為之所有權移轉關
係不存在。
被上訴人乙○○就前項所示土地於民國九十四年九月十五日以買
賣為原因而為之所有權移轉登記應予塗銷。
第一、二審訴訟費用由被上訴人負擔。
    事實及理由
一、上訴人方面：
  (一)於原審主張：
    1.緣訴外人李連登於民國94年4 月25日邀同被上訴人甲○○
      為連帶保證人，向伊借款新臺幣（下同）12,000,000元，
      約定借用期限六個月（即於同年10月25日前清償），未料
      李連登於同年7 月起即未依約繳納貸款息，甲○○為連帶
      保證人，依法本應代負履行之責。詎甲○○竟於同年9 月
      15日，將其與他人所共有座落雲林縣口湖鄉○○段886 地
      號，地目建，面積448 平方公尺土地中其之應有部分四分
      之一（下稱系爭土地），以買賣為原因，移轉登記於同一
      住所之子即被上訴人乙○○名下，損及伊之債權。
    2.被上訴人二人為父子，且住於同一住所，關係至為密切，
      乙○○當知甲○○為訴外人李連登向伊借款之連帶保證人
      ，且應知訴外人李連登自同年7 月起，即未依約繳納貸款
      利息，已發生屆期不能清償借款債務之事實。詎甲○○為
      圖脫免其財產將來為債權人所強制執行，竟基於通謀虛偽
      意思，與乙○○就系爭土地訂立買賣契約，渠等二人間之
      買賣及所有權移轉行為，均係意圖脫免債務所為之通謀虛
      偽意思表示，依民法第87條應屬無效，伊自得起訴請求確
      認買賣契約及所有權移轉關係不存在。又被上訴人間就系
      爭土地所為買賣及所有權移轉行為既係基於通謀意思所為
      ，當屬無效；甲○○復怠於行使所有物妨害請求權，請求
      乙○○塗銷系爭土地之所有權移轉登記，而伊為保全對甲
      ○○之債權，自得依民法第242 條規定以自己名義請求乙
      ○○塗銷系爭土地之所有權移轉登記（先位之訴）。
    3.其次，被上訴人渠等間就買賣系爭土地，並無價金之交付
      ，故渠等所為之移轉原因應係無償，爰依民法第244 條第
      1 項、第4 項規定請求撤銷系爭土地之所有權移轉關係，
      並命乙○○回復系爭土地登記原狀。退步言之，縱認被上
      訴人二人間就系爭土地買賣確有價金之交付，惟甲○○辦
      理系爭土地所有權移轉登記，將使其有形財產減少，係刻
      意阻撓伊追索債權，將使伊之債權不能確保，損害伊之權
      利，依同法條第2 項、第4 項規定伊亦得聲請法院撤銷之
      ，並命乙○○回復系爭土地原登記原狀（備位之訴）。伊
      之上開備位主張為屬客觀訴之合併中之選擇合併（或稱擇
      一之合併），請求法院擇一為判決。並為聲明：
      (1)先位部分：
        確認被上訴人於民國94年9 月15日，就系爭土地之買賣
        契約及所有權移轉關係不存在。
        被上訴人乙○○應將系爭土地，登記日期94年9 月15日
        ，原因發生日期94年9 月2 日，登記原因：買賣，所為
        之所有權移轉登記塗銷。
      (2)備位部分：
        被上訴人於94年9 月15日，就系爭土地所為之買賣行為
        及所有權移轉登記行為均應撤銷。
        被上訴人乙○○應將系爭土地，登記日期94年9 月15日
        ，原因發生日期94年9 月2 日，登記原因：買賣，所為
        之所有權移轉登記塗銷。
  (二)原審駁回其上揭主張，上訴人於本院復補述：
    1.伊係於94年8 月23日催告甲○○請其儘速履行連帶保證責
      任，詎被上訴人二人旋即於同年9 月2 日訂立系爭土地買
      賣契約，從時間緊密性觀之，甲○○應係為脫免連帶保證
      責任而將系爭土地移轉予乙○○。
    2.乙○○所提之資金流向不明，因僅有提領現金紀錄，並無
      任何交付證明，該資金是否由乙○○交付甲○○亦有疑問
      ，被上訴人顯無法證明渠等雙方確有買賣價金交付之事實
      存在。
    3.按照舉證責任分配原則，應由主張買賣契約存在之一方，
      就訂立買賣契約之事實負舉證責任。被上訴人既主張系爭
      土地買賣有價金交付之事實，則應由其負舉證責任，惟被
      上訴人等卻無法提出價金交付之證明，足見渠等就系爭土
      地所為交易行為，名為買賣，實為無償行為至灼。
      上訴聲明：
      (1)原判決廢棄，
      (2)求為判決如其於原審所為之聲明。
二、被上訴人方面：
    除與原判決記載相同者，茲引用之外，補稱：
  (一)渠等於94年初即已談妥系爭土地買賣事宜，僅因當時甲○○
    認為乙○○次子尚未出生，毌需急於辦理過戶；同年8 月8
    日乙○○之次子出生，乙○○於同年9 月間返回口湖老家辦
    理兒子戶口登記時，才同時辦理系爭土地移轉登記事宜；並
    非如上訴人所稱係於94年8 月23日催告甲○○履行連帶保證
    責任後，渠等才移轉系爭土地，以圖脫產。
  (二)被上訴人間就系爭土地之買賣契約，除於土地登記謄本原因
    事實欄所載為「買賣」外，並提出土地建築改良物買賣所有
    權移轉契約書可稽，足認該買賣契約形式上確已存在。又被
    上訴人二人間就系爭土地均有買賣之真意，並非互為通謀虛
    偽意思表示，亦經渠等於鈞院95年度港簡字第5 號案件中陳
    述明確，上訴人雖認被上訴人二人間就系爭土地之買賣及所
    有權移轉登記為通謀虛偽意思表示云云，惟因被上訴人乙○
    ○在系爭土地上建蓋房屋，而房屋不能脫離土地而單獨存在
    ，乃向其父親即被上訴人甲○○購買房屋坐落之系爭土地亦
    屬常情，是被上訴人二人間雖具有父子之特殊身分關係，惟
    被上訴人乙○○確有向被上訴人甲○○購買系爭土地之動機
    及必要，自難僅因被上訴人二人間之身分關係，即遽以推論
    被上訴人二人間就本件系爭土地所為之買賣關係係屬通謀虛
    偽意思表示。
  (三)被上訴人乙○○雖為被上訴人甲○○之子，戶籍地址亦為相
    同，但被上訴人乙○○因任職於台中港務警察所，實際上均
    居住於台中，且因警察勤務繁忙，無法經常返回老家，故有
    關其父甲○○為主債務人李連登之連帶保證人之事，被上訴
    人乙○○並不知情，尤其主債務人李連登自94年7 月起未依
    約繳納貸款利息一節，更無從知悉，上訴人無從舉證被上訴
    人乙○○明知有損害於上訴人之債權而與其父即被上訴人甲
    ○○勾串脫產。
  (四)有關系爭土地價款之付款方式，因被上訴人乙○○任職於台
    中港務警察所，每月薪水均撥入帳戶，故陸續從帳戶內提領
    現金利用休假返家時交付，自94年8 月份起至95年6 月份為
    止已給付共計285,000 元，以上有付款明細表可稽，並有土
    地銀行、郵局之帳戶存摺資料以及勤務分配表可資對照。聲
    明：駁回上訴
三、兩造不爭執之事實：
  (一)被上訴人為父子關係，被上訴人甲○○與訴外人李連登為兄
    弟關係。
  (二)訴外人李連登於94年4 月25日邀同被上訴人甲○○為連帶保
    證人，向上訴人借款12,000,000元，約定於同年10月25日前
    清償，李連登自94年7 月起有未依約繳款之情事。
  (三)李連登迄今尚積欠上訴人1,400多萬元。
  (四)被上訴人甲○○於95年初，經查詢其名下有1.雲林縣口湖鄉
    ○○段377 地號（下稱A 地）、2.同段525 地號（下稱B 地
    ）、3.同段885 地號（下稱C 地）、4.同段886 地號（即本
    案系爭土地）等4 筆土地，其中A 地所有土地面積僅42平方
    公尺，持分僅1/4 ，公告現值每平方公尺2,600 元，B 地業
    已設定最高限額抵押權3,000,000 元，C 地係交通用地。
  (五)被上訴人甲○○於94年9 月15日，以買賣為由，將系爭土地
    移轉登記於被上訴人乙○○。
四、程序方面：
    按確認法律關係之訴，非原告有即受確認判決之法律上利益
    者，不得提起之，民事訴訟法第247 條第1 項前段定有明文
    。又所謂即受確認判決之法律上利益，係指因法律關係之存
    否不明確，致原告在私法上之法律地位有受侵害之危險，而
    此項危險得以對於被告之確認判決除去者而言。故確認法律
    關係成立不成立之訴，茍具備前開要件，即得謂有即受確認
    判決之法律上利益，縱其所求確認者為他人間之法律關係，
    亦非不得提起（最高法院42年臺上字第1031號著有判例可資
    參照）。查，本件被上訴人間就系爭土地所為之買賣及移轉
    登記行為，究竟是否出於通謀所為，影響及於系爭土地買賣
    及移轉登記行為是否生效，進而對於上訴人債權之實行亦有
    妨礙，則系爭土地之買賣及移轉登記行為是否確實存在，如
    不訴請確認，上訴人在私法上之法律地位有受侵害之危險，
    則上訴人提起本件確認之訴，自有受確認判決之法律上利益
    ，及其必要，合先敘明。
五、得心證之理由：
    兩造之爭點在於：(1)被上訴人間就系爭土地所為之買賣及所
    有權移轉登記之行為是否出於意圖脫免債務之通謀虛偽意思
    表示而無效？(2)被上訴人間就系爭土地所為之買賣及所有權
    移轉登記行為為有效時，則是否有害於上訴人債權之實現？
    上訴人得否主張民法第244 條第1 項或第2 項之撤銷權？茲
    逐點析述如下：
  (一)按「表意人與相對人通謀而為虛偽意思表示者，其意思表示
    無效。」民法第87條第1 項前段定有明文。又按「當事人主
    張有利於己之事實者，就其事實有舉證之責任。」民事訴訟
    法第277 條前段亦有明定。是第三人主張表意人與相對人通
    謀而為虛偽意思表示者，該第三人應負舉證之責（最高法院
    48年台上字第29號判例可資參照）。惟民事訴訟的目的既在
    於解決紛爭，並保護當事人的私權，而當事人主張之事實，
    如真偽不明時，除法院應依職權調查者外，法院既不得拒絕
    裁判，則不得不將事實真偽不明而生之不利益，歸諸於一造
    當事人，此一造當事人為避免法院為其不利益之判斷，必須
    提出證據，使該事實顯明，此即為舉證責任。有舉證責任之
    當事人不盡其舉證責任時，應受不利益之判斷，此不利益之
    判斷，乃係敗訴之危險負擔，並非訴訟法上之權利或義務。
    是以舉證責任如何分配於當事人之間，關係一造當事人敗訴
    之危險負擔，故舉證責任應如何公平合理地分配于兩造，即
    屬民事訴訟法上舉證責任分配之要務。關於舉證責任應如何
    分配，學說紛紜，有待證事實分類說（其下又有積極事實說
    、外界事實說、原則規定事實說、常態事實說）、法律要件
    分類說、危險範圍說、蓋然性高低說、接近證據難易說，然
    上開學說各有其偏重點，優劣互見，迄今學界尚無法提出一
    完整之舉證責任分配法則，故綜合上開各種具體原則，本於
    公平、誠信、正義等原則，並衡量雙方當事人之利益，及社
    會經濟政策思想之運用，而定舉證責任分配之歸屬，較為妥
    適，此觀同法第277 條但書之規定自明。本件被上訴人既為
    父子，且渠等又主張係基於買賣而辦理系爭土地所有權移轉
    登記，本院參酌遺產及贈與稅法第5 條規定（二親等以內親
    屬間之財產買賣，除能提出已支付價款之確實證明外，以贈
    與論）及兩造接近證據難易程度，認被上訴人應即對渠等就
    系爭土地有成立買賣契約之意及交付價金之事實負舉證之責
    任。
    1.查，被上訴人共同訴訟代理人於95年6 月7 日具狀陳承：
      被上訴人於【94年9 月2 日】就系爭土地有成立買賣契約
      ，並於同年、月15日由甲○○移轉登記予乙○○〈詳原審
      卷第60頁－－不爭執事項：(一)〉一節，固據提出土地買賣
      所有權移轉契約書影本1 份為佐（詳原審卷第40頁）。惟
      嗣後被上訴人共同訴訟代理人於96年2 月7 日又具狀改稱
      ：本件土地買賣早在【94年初】即已談妥，並非如上訴人
      所主張於94年8 月23日催告甲○○履行連帶保證責任後，
      渠等才移轉系爭土地云云（詳原審卷第135 頁第4 行）。
      然於97年1 月16日言詞辯論時被上訴人乙○○則自承：「
      系爭土地是於【87年8 月間】向伊父親所購」云云（見本
      院卷第121 頁背面）；另95年3 月1 日被上訴人共同訴訟
      代理人所提出之答辯狀內亦陳稱：「‧‧‧乙○○就座落
      雲林縣口湖鄉○○段886 地號土地於【87年8 月10日】取
      得建造執照，並出資建蓋未辦保存登記之建物‧‧‧一棟
      ，因乙○○在系爭土地上並無持分，乃向其父甲○○購買
      其應有部分四分之一」云云。按常人對不動產買賣均甚為
      慎重，何時成交？成交金額？均會立有書契，且對交易時
      間、內容之陳述亦鮮有出入，然本件被上訴人等就系爭土
      地買賣成立之時點，每隨對造攻防之提出而遞改其主張，
      且前後又相矛盾，顯見被上訴人前揭陳詞應係臨訟所撰杜
      ，是被上訴人間是否確有買賣及辦理系爭土地產權移轉之
      真意，已有疑義。
    2.次查，有關系爭土地買賣總價款？被上訴人於96年8 月17
      日在本院行準備程序時固異口同聲稱：「約四、五十萬元
      」云云。惟不動產買賣價金多寡，事涉當事人有否合意成
      約，及將來履行問題，自應談妥約明，豈會不清不楚含糊
      略稱系爭土地買賣總價約四、五十萬元云云，是被上訴人
      渠等陳詞顯與常情不符。再者，依被上訴人共同訴訟代理
      人提出之土地買賣所有權移轉契約書（見原審卷第40頁）
      所載，系爭土地買賣價款總金額為「291,200 元」，與被
      上訴人前所稱之約四、五十萬元云云，亦大相逕庭。另有
      關系爭土地買賣價款如何支付？被上訴人於96年8 月17日
      在本院行準備程序時雖異口同聲稱：「以分期方式給付，
      都是以現金付的，已經付了三十餘萬元」云云，然被上訴
      人共同訴訟代理人卻於96年9 月14日具狀陳明：系爭土地
      價款付款方式，因被上訴人乙○○任職於台中港警所，每
      月薪水均撥入帳戶，故陸續從帳戶內提領現金利用休假返
      家時交付，自94年8 月份起至95年6 月份為止，已給付共
      計285,000 元云云，並據提出付款明細表、土地銀行存摺
      節影本（沙鹿分行000000000000帳戶）、郵政存簿儲金簿
      節影本（大雅清泉崗郵局0000000 －0000000 帳號）各1
      份、台中港務警察局濱海派出所勤務分配表影本10份為佐
      （詳本院卷第89－111 頁）。觀諸上開銀行及郵局存摺於
      94年8 月份至95年6 月份間，被上訴人乙○○雖有多筆提
      款紀錄，但亦不能憑此即能證明其所提領之款項均交予被
      上訴人甲○○；且縱被上訴人乙○○前所提領之款項均係
      交付予甲○○，亦不能證明即為系爭土地買賣價金之支付
      ，蓋乙○○是否另本於其他法律關係或事由而為款項之支
      付亦屬可能，此由被上訴人乙○○於97年1 月16日本案言
      詞辯論時亦自承：「‧‧‧94年8 月開始我每月都從我郵
      局領出一至三萬元現金，拿回家中給我父親，也有當生活
      費的意思，這個時點之前我就有給我父親生活費‧‧‧」
      等語可稽；是僅依上開提領現款資料，尚難認定被上訴人
      間確有收付系爭土地買賣價款之事實。
    3.又查，被上訴人共同訴訟代理人於96年6 月11日具狀陳承
      ：「被上訴人乙○○係自80年起擔任警察，至87年‧‧‧
      已有8 年之久，每年薪資所得約90萬元上下，且當時單身
      ，開支少，積蓄已有數百萬元‧‧‧」等語（見本院卷第
      頁背面三第4 －6 行）。另參諸被上訴人乙○○前所自
      承：「系爭土地是於【87年8 月間】向伊父親所購」云云
      等情。則被上訴人乙○○於年間既已有數百萬元之積蓄
      ，且依其前所述系爭土地買賣總價金僅約四、五十萬元而
      已，執此乙○○於年間向其父親即被上訴人甲○○購買
      系爭土地當其時，為何不將購地價款付清，並辦理系爭土
      地移轉登記？迨至94年8 月23日上訴人催告被上訴人甲○
      ○履行連帶保證責任後，被上訴人渠等方於同年9 月2 日
      急忙辦理系爭土地買賣、移轉登記事宜，時間上過於巧合
      ，渠等動機實難令人不啟疑竇。
  (二)次按法院為判決時，應斟酌全辯論意旨及調查證據之結果，
    依自由心證判斷事實之真偽，民事訴訟法第222 條第１項前
    段定有明文。而所謂心證，乃指審理事實之人因證據作用而
    引起之傾向，此種傾向，有程度之不同，傾向程度較大者，
    心證較強，傾向程度較小者，心證較弱。證據之證明力，依
    證據價值之大小而定，如有相反之證據，則由本證之積極證
    據加總之和，扣除反證之消極證據力之總和，其所剩之力，
    可稱為「全證據力之決算量」，審理事實者之心證，乃依「
    決算量」（按並非所謂之「數」量）之大小而定其強弱，是
    依言詞辯論終結時，如決算量獲得極強的確實心證時，如為
    積極的確實心證，則要證事實，將可受肯定之判斷，如為消
    極的確實心證，則將可受否定之判斷，如屬微弱心證以下的
    心證，亦應予否定之。又民事事件上，證據之證明力，較為
    強大，更為可信者，即足以使審理事實之人對於爭執之事實
    認定其存在，更勝於不存在，即達到前開蓋然的心證，即為
    所稱之證據優勢，或所謂之證據優勢主義亦係指此。是在具
    體案件審理中，若兩造所主張之事實及提出之證據，經衡量
    後對「待證事實」可達到前開所稱蓋然之心證時，法院即應
    為信該當事人所主張之事實為真。承上，本件被上訴人所舉
    之各項證據，經相互勾稽以觀，每每扞格不入，因之被上訴
    人之舉證對待證事實即渠等間是否確有買賣系爭土地之真意
    ，至多僅使本院達到前開極為微弱之心證，尚不足達薄弱的
    心證及蓋然之確實之心證程度，是被上訴人既未能盡其舉證
    之責，渠等之主張自難令本院信為真實。
  (三)綜上，被上訴人甲○○之兄弟即訴外人李連登於94年4 月25
    日邀同甲○○為連帶保證人，向上訴人借用1,200 萬元，約
    定借用期限為六個月，詎李連登僅繳付三個月利息後即不再
    按約清償，迄仍積欠上訴人本息約1,400 多萬元，經上訴人
    於同年8 月23日催告甲○○履行連帶保證責任後，被上訴人
    渠等竟於同年9 月2 日急忙以買賣為由辦理系爭土地移轉登
    記事宜，被上訴人雖否認渠等有圖謀脫產而為通謀虛偽買賣
    系爭土地之意，然被上訴人所提出之各項證據，既不足證明
    渠等有買賣系爭土地之真意及事實，是上訴人主張被上訴人
    二人係為逃避其追索欠款，故而通謀虛偽意思表示為系爭土
    地之買賣及其所有權之移轉，應屬無效，自可採信。又於不
    動產虛偽買賣情形，如債務人怠於行使權利，債權人為保全
    債權，得代位債務人訴請第三人塗銷其因無效法律行為所為
    之所有權移轉登記（最高法院67年第5 次民事庭會議決議及
    73 年 台抗字第472 號判例參照）。準此，上訴人本於通謀
    虛偽意思表示、代位及物上請求權等法律關係，訴請確認被
    上訴人間就系爭土地所為買賣關係及所有權移轉登記物權行
    為不存在，並請求被上訴人乙○○將系爭土地於94年9 月15
    日，以買賣為原因，所為之所有權移轉登記予以塗銷，自屬
    有據，應予准許。原審未及審視兩造舉證之可能性、與證據
    之距離等情狀，並考量課予上訴人舉證責任是否違反公平原
    則，遽認上訴人未能舉證證明被上訴人間就系爭土地之買賣
    確係通謀而為之，即為上訴人敗訴之判決，尚有未洽。上訴
    意旨指摘原判決不當，求予廢棄改判，為有理由。爰由本院
    予以廢棄改判，如主文第2 、3 項所示。
六、本件事證已臻明確，兩造就先位之訴所為其餘攻擊、防禦方
    法及所提之證據，與判決結果不生影響，不另論述；又上訴
    人先位聲明既有理由，則其備位聲明亦不再予論述，均附此
    敘明。
七、據上論結，本件上訴為有理由，依民事訴訟法第436 條之1
    第3 項、第450 條、第78條、第85條第1 項前段，判決如主
    文。
中    華    民    國    97    年    1     月    30    日
                  民事第一庭  審判長法  官  洪兆隆
                                    法  官  黃瑞井
                                    法  官  蔣得忠
以上正本係照原本作成。
不得上訴。
中    華    民    國    97    年    1     月    30    日
                                    書記官  賴成育


司法院資訊處製作；財團法人民間司法改革基金會備份。
